【裁判字號】    89,上易,415
【裁判日期】    890731
【裁判案由】    詐欺
【裁判全文】
臺灣高等法院高雄分院刑事判決                    八十九年度上易字第四一五號
    上  訴  人
    即  被  告  乙○○
右上訴人因詐欺案件，不服台灣高雄地方法院八十八年度易字第四○二三號、中華民
國八十九年一月十七日第一審判決（起訴案號：臺灣高雄地方法院檢察署八十八年度
偵字第一九一三０號），提起上訴，本院判決如左：
    主  文
上訴駁回。
    事  實
一、乙○○意圖為自己不法之所有，分別於民國八十四年五月五日及同年月十日，邀
    集不知情之蔡德安擔任保證人，先以蔡德安所有之屏東縣東港鎮○○段三二九號
    、三三０號、三三０─一號、三三０─二號及同縣新埤鄉○○段六九三號、六九
    三─二號、六九三─三號七筆土地所有權應有部分二分之一設定抵押權作為擔保
    ，向中華商業銀行股份有限公司大順分公司（以下簡稱中華銀行大順分行），申
    請二筆消費借貸，金額共計新台幣（下同）八百萬元，並佯稱申請貸款係為繳納
    遺產稅，俟遺產繼承登記後，承諾將上開七筆土地所有權應有部分另外之二分之
    一，提供中華銀行大順分行設定第一順位抵押權作為上開消費借貸債務之擔保，
    並由乙○○簽立上開內容之承諾書，致中華銀行大順分行陷於錯誤，而於八十四
    年五月十五日，與乙○○訂立八百萬之消費借貸契約，並如數交付借款，詎乙○
    ○於同年七月七日辦妥上開土地繼承另應有部分二分之一後，隨即於同年月十七
    日將屏東縣新埤鄉○○段六九三號、六九三─二號、六九三─三號土地設定第一
    順位抵押權予姚金木，中華銀行大順分行並於八十四年八月五日發函要求乙○○
    辦理抵押權之設定，而乙○○仍於八十四年十二月十二日將其餘屏東縣東港鎮○
    ○段三二九號、三三０號、三三０─一號、三三０─二號將所繼承二分之一所有
    權之土地，以買賣價金五千七百二十萬元，出售予陳火珠、洪金山、蔣政昌、黃
    水南，並於八十五年三月二十一日辦妥所有權移轉登記，扣除雙方債務亙抵，共
    支付二千三百萬元給乙○○（陳火珠、洪金山、蔣政昌、黃水南為確保買賣債權
    乃先於八十四年十二月二十八日先設定第一順位抵押權登記，繼而於八十五年三
    月二十一日辦妥所有權移轉登記予陳火珠、洪金山、蔣政昌、黃水南四人，原審
    判決誤認僅將東港鎮○○段三二九號等四筆土地分別設定第一順位抵押權予陳火
    珠等四人，容有誤會，應予指明），乙○○收受上開巨額價金仍拒不返還上開借
    款，中華銀行大順分行雖查封乙○○其餘繼承土地，因拍賣無人應買，始終未能
    獲償，始知受騙。
二、案經中華銀行大順分行經理甲○○告發台灣高雄地方法院檢察署檢察官偵查起訴
    。
    理  由
一、訊據上訴人即被告乙○○對於向中華銀行大順分行借款八百萬元，並承諾辦妥土
    地繼承登記後，將上開土地另外之應有部分二分之一設定第一順位抵押權予中華
    銀行大順分行，但事後已將第一順位抵押權設予姚金木、陳火珠、洪金山、蔣政
    昌、黃水南等情坦承不諱，惟辯稱：伊係因為中華商銀大順分行一直沒有要求設
    定抵押權，又因債務發生困難，所以才設定抵押權給他們云云。
二、經查：
１、右揭事實，業據告發人即中華銀行大順分行經理甲○○於偵訊中及告發代理人盧
    明泉、李森魁、李玉鳳於本院調查及審理中指述綦詳，並有放款借據二紙、及載
    明承諾辦妥繼承後，將屏東縣東港鎮○○段三二九號、三三０號、三三０─一號
    、三三０─二號及同縣新埤鄉○○段六九三號、六九三─二號、六九三─三號七
    筆土地所有權另外應有部分之二分之一設定抵押權予中華銀行大順分行之承諾書
    一紙在卷可稽（附於偵卷第七頁），是以，被告與中華銀行大順分行間確有八百
    萬元之消費借貸契約，且被告於借款之際有承諾將繼承後之上開七筆土地應有部
    分二分之一設定第一順位抵押權予中華銀行大順分行。
２、告發代理人盧明泉於原審法院到庭證稱：「（原本擔保品是什麼）農地不能分割
    ，原則有持分時，我們並不貸款出去，才會有先以二分之一擔保，再要求繼承二
    分之一也要設定抵押，要求登記時要全部土地．．．」、「（以你們原先貸放，
    這七筆土地夠償還？）因銀行習慣不能做農地二分之一貸款，所以要求另二分之
    一持分繼承登記後也要設定抵押。」、「我們著眼被告當時承諾另二分之一要抵
    押予我們銀行，所以才貸給他．．．」等語（參見一審卷第十九頁背面），告訴
    人代理人李森魁於本院到庭仍稱：「當初放款八百萬元的意思，就是要以上述七
    筆土地所有權全部設定抵押，先設定蔡德安部分，等被告繼承登記以後，再設定
    另外二分之一，因為被告有承諾，才同意貸款」等情，並提出本件貸款徵信全部
    相關資料在卷足憑（本院八十九年五月十五日訊問筆錄），益見中華銀行大順分
    行確係因被告承諾將繼承後之上開七筆土地應有部分二分之一設定第一順位抵押
    權始予貸放八百萬元。
３、而上開七筆土地確為一般農業區農牧用地，且被告於八十四年七月七日辦理繼承
    上開七筆土地應有部分二分之一登記完畢後，旋即於八十四年七月十七日將屏東
    縣新埤鄉○○段六九三號、六九三─二號、六九三─三號土地設定第一順位抵押
    權予姚金木，中華銀行大順分行並於八十四年八月五日發函要求被告儘速辦理抵
    押權之設定，而被告仍於八十四年十二月十二日將屏東縣東港鎮○○段三二九號
    、三三０號、三三０─一號、三三０─二號之土地出售予陳火珠、洪金山、蔣政
    昌、黃水南等情，有上述七筆土地登記簿謄本、中華銀行大順分行函在卷可按，
    本院再傳訊證人黃水南到庭證稱：「我們四人（指陳火珠、洪金山、蔣政昌、黃
    水南）向被告買東港段、乙○○繼承部分、土地持分二分之一土地，買賣價金五
    千七百二十萬元，共支付二千三百萬元給乙○○，後來與蔡德安協議分割」等情
    （本院八十九年六月一日訊問筆錄），證人黃水南並提出八十四年十二月十二日
    書立之不動產買賣契約書及付款憑證支票十四張在卷足證（均附於本院卷內），
    足見，被告於辦理繼承登記後，旋即於十日內將屏東縣新埤鄉○○段六九三號、
    六九三─二號、六九三─三號土地設定第一順位抵押權予姚金木，嗣經中華銀行
    大順分行發函要求被告履行繼承土地設定第一順位抵押權之承諾，被告仍置之不
    理，復於八十四年十二月十二日將剩餘土地出售予陳火珠、洪金山、蔣政昌、黃
    水南（為確保陳火珠、洪金山、蔣政昌、黃水南四人買賣債權乃於八十四年十二
    月二十八日先設定第一順位抵押權，繼而於八十五年三月二十一日辦妥所有權移
    轉登記予陳火珠、洪金山、蔣政昌、黃水南四人），是以，被告以向銀行貸得繳
    遺產稅之款項，並於辦妥繼承登記後，迅速處分其所承諾之土地，至少收受黃水
    南等人所交付買賣價金二千三百萬元，竟然至本院審理至今，已四年餘，始終不
    償還約定款項，被告辯稱：係因事後債務發生困難，且中華銀行沒有通知其履行
    承諾，始將繼承土地設定抵押於他人云云，要係卸責之詞，不足採信，被告自始
    即基於為自己不法所有之意圖，有詐欺之故意甚明。
４、此外，證人蔡德安於本院到庭證稱：「乙○○說要借貸去繳納遺產稅，以我名義
    借了一千二百萬元，以她名義借了八百萬元，總共二千萬元，我是保證人，貸款
    下來後，她沒有依照承諾把另外二分之一的土地設定登記給銀行，蔡德守過世時
    ，她們夫妻沒有做生意，也沒有工作，我不知道乙○○做什麼事業」等情（本院
    八十九年五月十五日訊問筆錄），綜上客觀事證，足認被告自始即基於為自己不
    法所有之意圖，而以承諾將繼承後土地設定第一順位抵押權予中華銀行大順分行
    之詐術，致中華銀行大順分行陷於錯誤，而交付八百萬元之借款，事證明確，被
    告詐欺之犯行，洵湛認定。
三、核被告施詐術使中華銀行陷於錯誤而交付財物，所為係犯刑法第三百三十九條第
    一項之詐欺取財罪。
四、原審因而適用刑法第三百三十九條第一項，罰金罰鍰提高標準條例第一條前段之
    規定，並且審酌被告乙○○自始即無還款之意思，以詐術向銀行詐得遺產稅繳交
    後辦妥繼承登記，迅速脫產，迄今已四年餘，始終未與被害人達成和解，惟之前
    並無不良素行，等一切情狀，量處有期徒刑一年，原判決之認事用法並無不當，
    量刑亦稱允當，被告上訴意旨否認犯行，並無理由，應予駁回。
據上論斷，應依刑事訴訟法第三百六十八條，判決如主文。
本案經檢察官羅正平到庭執行職務。
中    華    民    國     八十九     年       七       月   三十一 日
                              臺灣高等法院高雄分院刑事第二庭
                                  審判長法官  曾永宗
                                        法官  邱永貴
                                        法官  曾玉英
右正本證明與原本無異。
不得上訴。
                                      書記官  林靜霙
中    華    民    國     八十九     年       八       月    一    日
附錄本判決論罪法條刑法第三百三十九條第一項：
意圖為自己或第三人不法之所有，以詐術使人將本人或第三人之物交付者，處五年以
下有期徒刑、拘役或科或併科一千元以下罰金。
                                                               Ｊ


司法院資訊處製作；財團法人民間司法改革基金會備份。
